【裁判字號】    96,竹簡,1049
【裁判日期】    970205
【裁判案由】    給付票款
【裁判全文】
臺灣新竹地方法院民事簡易判決        96年度竹簡字第1049號
原      告  甲○○
訴訟代理人  孫志堅律師
被      告  乙○○
訴訟代理人  曾桂釵律師
上列當事人間給付票款事件，本院於民國96年12月28日辯論終結
，判決如下：
    主  文
被告應給付原告新臺幣壹佰零貳萬元，及分別自如附表所示之利
息起算日起至清償日止，按年息百分之六計算之利息。
訴訟費用由被告負擔。
本判決得假執行。但被告如以新臺幣壹佰零貳萬元為原告預供擔
保後，得免為假執行。
    事實及理由
壹、原告主張：
一、聲明：
（一）被告應給付原告新臺幣（下同）1,020,000元，並分別自
      附表所示之利息起算日起均至清償日止，按年息百分之6
      年計算之利息。
（二）訴訟費用由被告負擔。
（三）原告願供擔保請准宣告假執行。
二、陳述：
（一）原告獨資經營之全新傢俱行，於民國96年6、7月間尚元傢
      俱行之負責人即訴外人李文期陸續向原告購買傢俱，有訂
      貨單5紙可憑，原告同意買受人即訴外人李文期以交付其
      所稱之友人即被告所簽發予訴外人李文期之往來客票支付
      貨款，因此原告即自訴外人李文期受讓取得傢俱買賣款之
      客票，包括如附表所示之5紙支票（下稱系爭5紙支票）。
（二）原告於收得上開5紙支票後，先就其中2紙支票（如附表編
      號2、4）交付予訴外人樺正傢俱行用以清償貨款。又上開
      2紙支票所載楊金娥即為樺正傢俱行之老闆娘，其先生李
      福成為大股東，其中如附表編號2所示之支票由訴外人楊
      金娥持往銀行兌領，於96年9月17日遭以掛失止付為由退
      票，其即將該紙支票、退票理由單連同尚未到期如附表編
      號4所示支票一併要求原告以現金換回，故原告在支付
      420,000元後，方取回上開2紙支票及退票理由單，而訴外
      人李福成亦簽署證明書與原告。而原告所取回之如附表編
      號4所示之支票經原告提示，亦於96年8月21日遭以掛失止
      付為由退票，不獲兌現。
（三）另外3紙支票（如附表編號1、3、5），原告亦因周轉需要
      ，曾於發票日前向同仁周轉。其中如附表編號1、3所示之
      2紙支票，向訴外人鄭玉芬調借，鄭玉芬即將其中如附表
      編號1所示之支票存入其聯邦銀行內壢分行000000000000
      號之帳戶，於96年8月3日發票日屆至未獲兌現，因此連同
      如附表編號3所示之支票要求原告以現金換回，故原告於
      96 年8月5日以現金支付訴外人鄭玉芬後，取回該2紙支票
      ，其中如附表編號3所示之支票，由原告持往兌領，亦於
      96 年8月20日遭以掛失止付為由退票，不獲兌現。另紙如
      附表編號5所示之支票則由原告持向訴外人謝湘羚周轉，
      訴外人謝湘羚存入其聯邦商銀內壢分行00000000000號之
      帳戶，亦未獲兌現，原告最後亦以現金換回該紙支票。是
      爰依票據關係請求被告給付票款等語。
貳、被告方面：
一、聲明：
（一）原告之訴駁回。
（二）訴訟費用由原告負擔。
（三）如受不利判決，請准供擔保免予假執行。
二、被告之答辯：
（一）被告於96年7月10日簽發系爭5紙支票原欲給付廠商工程款
      ，係被告託訴外人李文期轉交支票。未料同年7月底時被
      告得知上揭工程款未付，始知訴外人李文期未轉交支票，
      且訴外人李文期所經營商店關閉，下落不明。被告乃於同
      年8月2日就為系爭5紙支票申報遺失、止付、聲請公示催
      告，並提出侵占告訴，正由臺灣新竹地方法院檢察署檢察
      官以96年度偵字第5864號偵辦中。原告所主張訴外人李文
      期於96年6、7月間向伊調貨買賣，並以系爭5紙支票給付
      貨款等情並非事實，因：
    1.原告提出訂貨單5張並非真正，而原告提出之訂貨單有諸
      多疑義，包括：原告所提之每張訂貨單均未列各項貨物之
      單價，不合交易常態；以市價核計每張訂貨單所載家俱之
      品牌、數量，其總額明顯高於市價甚鉅，況同行間調貨係
      以盤商價計算，非以市場售價計算，此5張訂貨單之物品
      與價金顯不相當；每張訂貨單之總金額均係整數，復與訴
      外人李文期侵占之系爭5紙支票金額剛好一致，啟人疑竇
      ，因調貨乃客人指定選購，店內恰缺貨，才臨時性向同業
      調足所欠缺之品牌貨物以為支應，既是臨時調取部分貨物
      ，豈可能金額恰為客票面額？5張訂貨單上均由身為老闆
      之李文期親自簽收貨物，而非店員，更顯不合理；原告提
      出之每份進貨單進貨時間均係較原告與訴外人李文期交易
      時間早數月，甚至有早1年者。惟家俱業除了展示場展示
      物外，因沒有場地保存或避免積壓資金幾乎沒有庫存，顯
      無可能提早叫貨長達1年等待訴外人李文期來購買。雖原
      告另提出上游廠商之銷貨單，欲證明其確有向上游廠商訂
      貨再賣給訴外人李文期，惟被告否認該私文書之真正，況
      經比對時間、品名及價錢均有與訴外人李文期之訂單所載
      不符之情形，尤其同行間不可能賺3成差價，否則訴外人
      李文期自己向上游廠商購貨即可，何需向原告調貨。綜上
      所述，原告所提出之每筆供貨證明都漏洞百出，原告與訴
      外人李文期間根本無交易事實，否則豈會提不出上游廠商
      供貨證明，其確實是以無相當對價取得系爭票據，故不得
      享有優於其前手之權利。
    2.被告查訪得知訴外人李文期侵占系爭票據時其財務狀況已
      非常不良，傢俱行幾乎停止營運，四處借貸未還，而原告
      即為其金主之一，向以放高利貸為業。訴外人李文期即係
      持系爭5紙支票向原告票貼現金，此種情形通常即以票面
      金額的幾成放款，故原告係以此不相當之對價取得票據，
      故不得享有優於其前手之權利。
（二）原告對被告之前手追索權已罹於時效，其訴為無理由：
    1.原告稱其向執票人清償後，取回系爭5紙支票，則其係對
      原告行使前手追索權。依原告之主張，如附表編號2所示
      支票，原告於96年8月13日向執票人清償；如附表編號4所
      示支票，原告於96年8月13日向執票人清償；如附表編號1
      所示，原告於96年8月5日向執票人清償、如附表編號3之
      支票，原告於96年8月5日向執票人清償。惟原告卻遲至96
      年10月16日提起本件訴訟行使追索權，其追索顯罹於時效
      ，依票據法22條第3項規定，原告不得向被告追索。
    2.另原告所陳由第三人提示付款之3張支票，其中如附表編
      號2所示之支票，有原告甲○○於該紙支票背面背書。原
      告既係背書人，則其向執票人李福成清償後，再向被告追
      償，自係屬行使對前手之追索權，則依票據法第22條第3
      項之背書人對前手追索權之規定，其前手包括發票人在內
      ，故原告得向被告追索之日係96年8月13日，然其遲至96
      年10月16日才起訴向被告追索，顯逾2個月，其對原告之
      追索權顯罹於時效。
（三）原告所陳由第三人提示付款之2張支票，其中如附表編號
      1所示，執票人及提示付款者為第三人鄭玉芬；如附表編
      號5所示，執票人及提示付款者為第三人謝湘羚之2紙支票
      ，原告係於執票人提示付款遭退票後，方自執票人處取得
      或受讓此2紙支票，其並非為獲得支票之兌現，向付款人
      （即銀行）現實的出示票據者。非票據法所謂之執票人，
      自不得行使票據法上執票人之權利。故縱原告稱向其等付
      款始取得系爭支票云云為真，然因原告自始至終未在系爭
      支票背書，亦非背書人，亦不得行使相關票據權利。又被
      告亦否認訴外人鄭玉芬、謝湘羚與被告間有任何債權、債
      務關係，因此該等亦無權利可移轉給原告等語置辯。
參、兩造不爭執事項：
一、兩造就系爭5紙支票之真正不爭執。
二、兩造就系爭5紙支票經提示未獲付款不爭執。
肆、兩造爭執事項：
一、原告取得系爭5紙支票是否以顯不相當之對價取得，而有票
    據法第14條第2項適用？
二、系爭5紙支票是否適用票據法第22條第1項或第3項之時效規
    定？
三、如附表編號1、5所示之2紙支票，原告得否以票據法上執票
    人身分行使權利？
伍、本院之判斷：
（一）原告主張其執有被告所簽發之系爭支票5紙，詎屆期提示
      不獲付款之事實，業據其提出與所述相符之支票、退票理
      由單各5紙、連線郵局電腦託收票據收據等件為證，被告
      對於系爭支票5紙之真正及屆期不獲付款之情並不爭執，
      然以前詞置辯。
（二）按票據債務人不得以自己與發票人或執票人之前手間所存
      抗辯之事由對抗執票人。票據法第13條前段定有明文。次
      按無對價或以不相當之對價取得票據者，不得享有優於其
      前手之權利，同法第14條第2項亦有明定。而所謂不得享
      有優於其前手之權利，係指前手之權利如有瑕疵，則取得
      人即應繼受其瑕疵，人的抗辯並不中斷，如前手無權利時
      ，則取得人並不能取得權利而言（見最高法院68年臺上字
      第3427號判例）。又票據行為為不要因行為，執票人不負
      證明關於給付原因之責任，如票據債務人主張執票人取得
      票據係無對價或以不相當對價取得，應由該債務人負舉證
      責任。查：
    1.本件原告主張訴外人李文期以被告所簽發之票據支付其購
      買傢俱之貨款，並交付系爭支票5紙，則兩造間顯非系爭
      支票之直接前後手，依上開規定，發票人即被告自無法以
      系爭支票之原因關係引為抗辯事由，是被告不得主張系爭
      支票5紙係遭執票人之前手即訴外人李文期所侵占等情對
      抗執票人即原告。
    2.被告主張原告取得系爭支票5紙係以不相當之對價取得，
      並主張原告與訴外人李文期傢俱買賣為假，則原告所得行
      使票據上之權利即不得優於其前手李文期云云。惟依上開
      舉證責任之規定，票據行為為不要因行為，執票人本不負
      證明關於給付原因之責任，如票據債務人主張執票人取得
      票據係無對價或以不相當對價取得，應由該債務人負舉證
      責任。則原告本不負其與訴外人李文期間給付原因之舉證
      責任，應由被告舉證原告係以無對價或以不相當之對價取
      得系爭支票，惟被告並未提出任何證據證明，僅依原告所
      提出之訂購單據一一指稱原告所提證據不實，而依其指稱
      無非以原告所提出訴外人李文期訂購單之記載形式、供應
      商所書單據與原告提出之訂購單有數量不一、品名型號不
      相符合、進貨與出貨時間差異及未提出進貨證明及價格利
      潤是否過高等原因。然查，貨物訂購與賣出時間本因消費
      者需求時間而異，而進貨數量則因商場庫存數量而有所不
      同，倘庫存數量多於需求，即無須再為進貨，則供給訴外
      人李文期之數量當然不皆與進貨數量相同，至型號不符僅
      有一、二，且品名相近，恐係誤載，且尚不足為原告與訴
      外人李文期無傢俱買賣之論斷。反觀原告所提出之訂購單
      皆有訴外人李文期簽名並標明日期之情況下，應負舉證責
      任之被告舉證顯係不足，無以據為認定原告所主張與訴外
      人李文期間傢俱之買賣原因關係不存在。另原告是否以不
      相當之對價取得系爭支票5紙，亦應由被告負舉證責任，
      而被告空口指稱原告進貨成本與賣與訴外人李文期之價差
      過大，惟原告主張其進貨成本合計為779,480元，售予訴
      外人李文期之售價為1,020,000元，尚加計人事、店租、
      運輸和其他如水、電、行政開支等費用，並計入原告應收
      之合理利潤，以約三成之售價售予訴外人李文期等語，本
      院認為自原告進貨至出售尚有時間上差距，甚者達1年之
      久，且依目前物價飆漲之情形，縱原告提高價額出售，於
      加計其他成本費用之前提下，其售價尚難認已偏高，被告
      以上開情詞置辯，亦無法提出有利於己之證據，其所言尚
      難採信。
（三）
    1.按匯票依背書及交付而轉讓。無記名匯票得僅依交付轉讓
      之。關於背書之規定，除第35條外，於支票準用之。票據
      法第30條第1項及第144條分別定有明文。次按支票之發票
      人應照支票文義擔保支票之支付，票據法第126條定有明
      文。查本件系爭5紙支票「憑票支付」欄內皆未記載受款
      人，則該支票為無記名支票，依上開規定，支票之執票人
      欲轉讓該等支票，僅需將該等支票交付給第三人則發生轉
      讓效力，依此，附表所示編號3、4號之支票原由原告因周
      轉及清償貨款而分別以「交付」方式轉讓予訴外人鄭玉芬
      及訴外人樺正傢俱行，嗣於發票日期屆至前再由原告分別
      於96年8月5日及13日向訴外人鄭玉芬及訴外人樺正傢俱行
      償還其所積欠之借款及貨款，並由訴外人鄭玉芬及訴外人
      樺正傢俱行交付原告附表所示編號3、4號之支票等情，已
      有原告所提出之證明書2件（原證7、8）可稽，則原告於
      票期屆至前因原執票人交付附表所示編號3、4號之無記名
      支票，原告當為上開支票之執票人，自得於提示上開支票
      不獲付款時，依票據法第126條之規定，請求上揭附表所
      示編號3、4號之支票發票人即被告照支票文義擔保支票之
      支付而付款。
    2.按匯票到期不獲付款時，執票人於行使或保全匯票上權利
      之行為後，對於背書人、發票人及匯票上其他債務人得行
      使追索權。次按被追索者，已為清償時，與執票人有同一
      權利。票據法第85條第1項及第96條第4項定有明文。而上
      揭二項規定於支票亦予準用，票據法第144條亦有明文。
      查本件如附表所示編號2號之支票原由原告因清償貨款而
      背書轉讓訴外人樺正傢俱行，嗣經訴外人樺正傢俱行於票
      期屆至時提示不獲付款，並向背書人即原告行使追索權，
      由原告於96年8月13日向訴外人樺正傢俱行償還其所積欠
      之貨款，並由訴外人樺正傢俱行交付原告附表所示編號2
      號之支票一節，有原告所提出證明書1件（原證7）可證，
      而被告對該證明書之形式上真正並未爭執，而就其證明書
      所載內容表明原告給付相當於該等支票面額後取該支票等
      語亦與原告主張相符，堪信為真實。則依上開法律之規定
      ，原告於清償後即與原執票人具有同一權利，自得依上揭
      票據法規定對發票人即被告行使追索權。
    3.按支票之發票人應照支票文義擔保支票之支付，票據法第
      126條定有明文。又支票執票人得不依負擔債務之先後，
      對於票據債務人之一人或數人或全體行使追索權，被追索
      者，已為清償時，與執票人有同一權利，票據法第144條
      、第96條第1項、第2項及第4項亦著有規定。次按債權之
      讓與，非經讓與人或受讓人通知債務人，對於債務人不生
      效力。但法律另有規定者，不在此限。受讓人將讓與人所
      立之讓與字據提示於債務人者，與通知有同一之效力。民
      法第297條亦有明文。查本件如附表所示編號1、5號支票
      未載明受款人，由被告簽發，並分別由訴外人鄭玉芬及謝
      湘羚於票載發票日交換提示，嗣均因掛失止付退票，此有
      原告提出之退票支票、退票理由單可證。而原告主張附表
      所示編號1、5號之支票，係其交付訴外人鄭玉芬及謝湘羚
      周轉用，經訴外人鄭玉芬及謝湘羚屆期提示退票，其乃另
      給付現金清償以取回該2紙支票等節，另提出訴外人鄭玉
      芬及謝湘羚出具之證明書（原證8、9）各1件，而被告對
      該等證明書之形式上真正並未爭執，而就其證明書所載內
      容亦均表明原告分別給付相當於該等支票面額後取回該等
      支票等語，亦與原告主張相符，且原告並提出系爭支票及
      退票理由單為憑下，堪信為真實。則上述2張支票於發票
      日，分別經執票人即訴外人鄭玉芬及謝湘羚依上揭票據法
      第126條規定提示時，被告即應對訴外人鄭玉芬及謝湘羚
      負有應照該等支票文義擔保支票之支付。被告訴訟代理人
      以被告與訴外人鄭玉芬及謝湘羚並無任何債權債務關係，
      並非正確。而該如附表所示編號1、5號支票經提示不獲兌
      現後，再由原告付款，訴外人並將上揭2張支票交付與原
      告時，顯然原執票人即訴外人鄭玉芬及謝湘羚，已將其所
      取得對被告票據上權利移轉予原告，原告已將該2張支票
      向被告提示請求付款，並已提出訴外人鄭玉芬及謝湘羚所
      書立之證明書（原證8、9），此時原告即債權受讓人已將
      讓與人即原執票人即訴外人鄭玉芬及謝湘羚之票據上債權
      讓與通知達到被告，依民法第297條第2項規定，原告自已
      取得原執票人即訴外人鄭玉芬及謝湘羚對於被告就如附表
      所示編號1、5號支票之付款請求權。是被告既為附表所示
      編號1、5號支票之發票人，自應擔保支票之支付。原告自
      得對被告請求支付票款。
（四）
    1.按票據上之權利，對匯票承兌人及本票發票人，自到期日
      起算；見票即付之本票，自發票日起算；三年間不行使，
      因時效而消滅。對支票發票人自發票日起算，一年間不行
      使，因時效而消滅。匯票、本票之背書人，對於前手之追
      索權，自為清償之日或被訴之日起算，六個月間不行使，
      因時效而消滅。支票之背書人，對前手之追索權，二個月
      間不行使，因時效而消滅。票據法第22條第1、3項分別定
      有明文。又票據法第22條第1項係規定支票執票人對「發
      票人」追索權之時效，第2項係規定支票執票人對「前手
      」追索權之時效，第3項係規定支票背書人對「前手」追
      索權之時效，其將「發票人」與「前手」分別規定，足見
      「前手」係指發票人以外之其他票據債務人當無庸置疑，
      亦有最高法院70年臺上字第4541號判決要旨可資參照。
    2.查附表所示編號3、4號之支票由原告因周轉及清償貨款而
      分別以「交付」方式轉讓予訴外人鄭玉芬及訴外人樺正傢
      俱行，嗣於票期屆至前再由原告分別於96年8月5日及13日
      向訴外人鄭玉芬及訴外人樺正傢俱行償還其所積欠之借款
      及貨款，並由訴外人鄭玉芬及訴外人樺正傢俱行交付原告
      附表所示編號3、4號之支票，已如前述，則原告當為上開
      支票之執票人，自得於提示上開支票分別於不獲付款時，
      依票據法第126條之規定請求發票人照支票文義擔保支票
      之支付。此時自當適用同法第22條第1項時效之規定，並
      無已罹於時效之情形。
    3.次查如附表所示編號2號之支票原由原告背書轉讓訴外人
      樺正傢俱行，嗣經訴外人樺正傢俱行於票期屆至時提示不
      獲付款，向背書人即原告行使追索權，由原告於96年8月1
      3日向訴外人樺正傢俱行償還其所積欠之貨款，並由訴外
      人樺正傢俱行交付原告附表所示編號2號之支票一節已如
      上述。則原告向被告即發票人行使追索權，按上開法律意
      旨，是項追索權之時效規定，自應適用票據法第22條第1
      項所規定支票執票人對「發票人」追索權之時效，而非適
      用同條第3項規定支票背書人對「前手」追索權之時效自
      明，是被告辯稱原告向發票人行使上開追索權利，依票據
      法第22條第3項之規定已罹於時效云云，顯非可採。
    4.另附表所示編號1、5號支票未載明受款人，由被告簽發，
      並分別由訴外人鄭玉芬及謝湘羚於票載發票日交換提示，
      嗣均因掛失止付退票，此有原告提出之退票支票、退票理
      由單可證。而原告主張附表所示編號1、5號之支票，係其
      交付訴外人鄭玉芬及謝湘羚周轉用，經訴外人鄭玉芬及謝
      湘羚屆期提示退票，其乃另給付現金清償以取回該2紙支
      票等節，已如上述。則此2張支票之原執票人訴外人鄭玉
      芬及謝湘羚，將其對被告即發票人之付款請求權讓與原告
      ，原告自是承繼原執票人之權利而來向被告即發票人請求
      付款，亦應適用票據法第22條第1項之時效，此部分亦未
      罹於時效。是被告抗辯原告就系爭支票5紙對被告支票款
      請求權罹於時效云云，顯非可採。
（五）按支票發票人應照支票文義擔保支票之支付；又執票人向
      支票債務人行使追索權時，得請求自為付款提示日起之利
      息，如無約定利率者，依年利六釐計算。票據法第126條
      、第133 條分別定有明文。是本件被告既為系爭支票之發
      票人，自應依支票上所載文義負責，從而，原告本於票據
      之法律關係，請求被告給付積欠之票款1,020,000元，及
      自如附表所示利息起算日起至清償日止，按年息百分之6
      計算之利息，洵屬有據，應予准許。
陸、本件事證已臻明確，兩造其餘主張陳述及所提證據，於本判
    決之結果已無影響，爰不一一再予審酌，附此敘明。
柒、又本件係就民事訴訟法第427條訴訟適用簡易程序所為被告
    敗訴之判決，依同法第389條第1項第3款規定，應依職權宣
    告假執行。又被告陳明願供擔保請准宣告免為假執行，經核
    並無不合，爰依同法第392條第2項規定，酌定相當之擔保金
    額准許之。
捌、據上論結，本件原告之訴為有理由，依民事訴訟法第436條
    第2項、第78條、第389條第1項第3款，第392條第2項，判決
    如主文。
中    華    民    國    97    年    2     月     5    日
                  新竹簡易庭    法  官  方鴻愷
以上正本係照原本作成。
如對本判決上訴，須於判決送達後20日內向本院提出上訴狀。
中    華    民    國    97    年    2     月     5    日
                                書記官  鍾佩芳
┌───────────────────────────────────────────────┐
│附表：                                                                    96年度竹簡字第1049號│
├──┬────┬──────┬──────┬──────┬──────┬──────┬────┤
│編號│發 票 人│付  款   人 │發   票   日│ 票面金額   │ 利息起算日 │支票號碼    │背 書 人│
│    │        │            │            │（新臺幣）  │            │            │        │
├──┼────┼──────┼──────┼──────┼──────┼──────┼────┤
│ 1  │乙○○  │合作金庫銀行│96年8月3日  │ 200,000元  │96年8月4日  │IS0000000   │        │
│    │        │北新竹分行  │            │            │            │            │        │
├──┼────┼──────┼──────┼──────┼──────┼──────┼────┤
│ 2  │乙○○  │合作金庫銀行│96年8月8日  │ 260,000元  │96年9月18日 │IS0000000   │        │
│    │        │北新竹分行  │            │            │            │            │        │
├──┼────┼──────┼──────┼──────┼──────┼──────┼────┤
│ 3  │乙○○  │合作金庫銀行│96年8月18日 │ 150,000元  │96年8月21日 │IS0000000   │        │
│    │        │北新竹分行  │            │            │            │            │        │
├──┼────┼──────┼──────┼──────┼──────┼──────┼────┤
│ 4  │乙○○  │合作金庫銀行│96年8月21日 │ 160,000元  │96年8月22日 │IS0000000   │        │
│    │        │北新竹分行  │            │            │            │            │        │
├──┼────┼──────┼──────┼──────┼──────┼──────┼────┤
│ 5  │乙○○  │合作金庫銀行│96年8月23日 │ 250,000元  │96年8月24日 │IS0000000   │        │
│    │        │北新竹分行  │            │            │            │            │        │
└──┴────┴──────┴──────┴──────┴──────┴──────┴────┘


司法院資訊處製作；財團法人民間司法改革基金會備份。
